【裁判字號】    88,重訴,4
【裁判日期】    891017
【裁判案由】    侵權行為損害賠償
【裁判全文】
臺灣高等法院臺南分院民事判決  八十八年度重訴字第四號  ｅ
      原      告  丙  ○  ○
      訴訟代理人  王  家  銓  律師
      被      告  甲  ○  ○  .
      被      告  生大營造有限公司  設台南縣新營市○○街七八之一號
      法定代理人  乙  ○  ○  .
      右二人共同
      訴訟代理人  嚴  庚  辰  律師
                  王  進  輝  律師
                  李  慧  千  律師
      被      告  交通部公路局第五區工程處  設嘉義市○○街二○九號
      法定代理人  丁  ○  ○  .
      訴訟代理人  張  雯  峰  律師
                  奚  淑  芳  律師
      複  代理人  劉    意  律師
右當事人間侵權行為損害賠償事件，經本院刑事庭移送前來 (八十七年重附民字第三
九０號)，本院判決如左：
      主      文
被告生大營造有限公司、甲○○應連帶給付原告新台幣貳佰捌拾參萬陸仟貳佰柒拾柒
元及自民國  (下同)八十七年十二月十日起至清償日止，按年息百分之五計算之利息
。
原告其餘之訴駁回。
訴訟費用由被告生大營造有限公司、甲○○應連帶負擔四分之一，餘由原告負擔。
本判決第一項於原告以新台幣玖拾肆萬陸仟元為被告生大營造有公限公司、甲○○供
擔保後，得假執行；但被告生大營造有公限公司、甲○○以新台幣貳佰捌拾參萬陸仟
貳佰柒拾柒元供擔保後，得免為假執行。
原告其餘假執行之聲請駁回。
      事      實
甲、原告方面：
一、聲明：求為判決：
（一）被告甲○○、生大營造有限公司、交通部公路局第五區工程處（原名為台灣省
      公路局第五區工程處）應連帶給付原告丙○○新台幣（下同）一千一百九十六
      萬六千八百二十二元，及自起訴狀膳本送達之翌日起至清償日止，按年息百分
      之五計算之利息。
（二）訴訟費用由被告等連帶負擔。
（三）原告願供擔保，請准宣告假執行。
二、陳述：
（一）被告甲○○受僱於生大營造有限公司在台南縣新化鎮○○路九八之五號前，承
      攬臺灣省公路局第五區工程處之台二○線十三Ｋ加○七○至十五Ｋ加○三四路
      段拓寬工程並擔任現場監工，將四線道柏油路中心分隔北邊路面挖掘成砂石路
      面，因應注意於夜間裝照明及阻絕警示設備，警告來往車輛小心行駛，能注意
      而未注意，致使原告丙○○駕駛車號ＭＵＡ－四一二號重機車，於八十五年十
      一月二十二日二十三時四十五分，由拔往新化（東向西）方向行駛，途經上
      址撞到擺設未設照明之塑膠護欄肇事，造成原告丙○○「1.創傷性硬腦膜下腔
      出血後併雙側癱瘓。2.水腦症術後。」，歷經台南奇美醫院、台中縣李綜合醫
      院大甲分院、苑裡李綜合醫院及台北長庚醫院陸續治療，現因左上肢及二下肢
      無力，翻身困難，日常生活需他人照料，已達極重度障（聽障、語障、肢障、
      智障）之殘障程度，此有台南區車輛行車事故鑑定委員會鑑定意見書、診斷證
      明書、殘障手冊為證。
（二）查前開犯罪事實，業據被告甲○○供認在卷，並台灣省台南區車輛行車事故鑑
      定委員會鑑定意見書及診斷證明書附卷足稽。按被告甲○○為施工人員於肇事
      地點道路施工，警示設施欠完善，致使李車失控肇事，業已違反道路交通安全
      規則第一四三條第一項及有違道路交通標誌標線號誌設規則第一四五條第一項
      之規定，應負業務過失致重傷害罪責。被告甲○○應注意上述道路安全規定，
      且依其狀況，又非不能注意，竟疏不注意，以致肇事，被告甲○○顯有過失應
      負損害賠償責任至明。被告生大營造有限公司為被告甲○○之僱用人，依民法
      第一百八十八條第一項應負連帶損害賠償責任。
（三）又被告交通部第五區工程處為本件工程定作人，其餘定作及指示施工時，均派
      有現場監工督導全工程之進度及現場施工品質，其未落實警示設備以致肇事，
      依民法第一百八十九條應與其他被告同負連帶損害賠償責任。
（四）原告丙○○於八十五年十一月二十二日二十三時四十五分許，係自新化鎮友人
      欲回拔里家中，途經肇事地點受傷。上開事實有原告之妻周秀英於八十六年
      五月一日在新化派出所製作之偵訊筆錄（證十七）指述：「約八十五年十一月
      二十二日十八時許，從新化鎮拔里八九之一號（暫住）家中出走，欲往新化
      友人家，未說明事由。」等情足稽。是以原告丙○○當日係十八時許由拔里
      至新化鎮訪友，同日二十三時許由新化鎮返回拔里家中，卻於途中肇事至明
      。況肇事現場圖（證十八）上亦明載原告丙○○之機車車頭朝向拔里，且刮
      地痕（前輪為五‧二公尺，後輪為四‧八公尺）亦係由新化往拔里方向擦刮
      無誤。因此被告等三人指述原告行進方向為自拔往新化一節純屬狡辯，毫無
      可採。
（五）被告生大營造有限公司及甲○○二人一再於辯論意旨狀（八十七年七月二日及
      八十八年八月四日）中自認：「：：：丙○○騎機車撞及施工中安全設施之紐
      澤西式護欄（大安全考慮未灌水），為何護欄完整：：：」在卷。按本案之紐
      澤西式護欄乃塑膠製品，若未灌水產生重量則無法達到安全設施之要求，此為
      眾所週知之事實。被告明知猶不按規定灌水以增加安全效果，則被告等應有過
      失至明。
（六）被告交通部公路第五區工程處自認「：：：其曾於八十五年九月二十九日發函
      予生大營造有限公司，要求其就施工路段工地施工安全設施及交通標誌加強辦
      理：：：」（見八十八年七月二十八日答辯狀理由三）。是而足證被告生大營
      造有限公司，確有未依法設置安全設施及施工標誌之事實存在，否則第五區工
      程處何需再發函要求加強辦理？況第五區工程處發函（八十五年五月二十九日
      ）至本件車禍（八十五年十一月二十二日）止，業已距時近二個月之久，被告
      生大營造有限公司竟猶未加改善而肇事，同時被告第五區工程處亦未續為追蹤
      督導飭其加強安全設施，故而被告等均應負過失責任。
（七）按原告為建築業之鋼筋鐵工，無特定之僱主，隨建築工地及鋼筋包商工頭而四
      處做工維生，因此未有長期固定之工頭。八十四年扣繳憑單之順展有限公司僅
      為原告當年曾施工地點之營造廠商之一而已，惟因建築工人均要求節稅所以核
      報工資所得皆以免繳所稅額為上限。因此該扣繳憑單只載明十八萬元，且係整
      年之薪資，其用意無非順展有限公司避免原告另由其他公司行號報稅而肇生糾
      紛。是以證人蔡永松、陳建成、李正宗等三人所證即符事實。況再退步言之，
      原告之工資至少亦應依勞委會所規定之最低工資額核計，方較合理。
（八）原告業已無法復原，日常生活需他人照料，無工作能力，有證十六之診斷證明
      書足稽。因此原告在有生之年，均需他人為日常生活之看護、照料乃無可置疑
      之事實，所以原告請求生活看護費用部分於法有據，且其費用額度二萬五千元
      係依一般工資之算標準，並無過高之情事。另外安養費部分，因原告腦部受創
      ，左側肢體無力，思考動作反應遲緩，肢體僵直，已如診斷證明書所載。苟如
      任意出院返家自療，恐因無醫護人員就近照護，而再生意外，是以支出安養費
      用純屬不得已之結果。
（九）原告丙○○請求賠償之明細如下：
      1.精神慰藉金：依民法第一九五條請求新台幣五百萬元。
      2.醫藥費：二十四萬二千二百九十四元，此有李綜合醫院大甲分院、奇美醫院
        、苑裡李綜合醫院、長庚紀念醫院等收據三十一紙及救護車收據一紙證。另
        已自行支付之護理費十一萬一千一百六十七元，亦一併請求。
      3.喪失勞動能力損害：原告丙○○受傷前為建築鋼筋工人，曾於順展有限公司
        之建築工地為鋼筋施工員，日薪為二千元，前後四個月期間共計領取工資為
        一十八萬元有扣繳憑單及在職證明書可按。被害後業已重殘癱瘓終身無法工
        作，因此以每月薪資四萬五千元計算，原告至六十五歲止尚有三十三年工作
        期間，依霍夫曼式計算法[45000×12×33]÷[1+(33×0.05)=0000000元，即
        原告喪失勞動能力之損害為六百七十二萬四千五百二十八元。
      4.增加生活之支出：原告丙○○受後業已重殘癱瘓終身無法工作，起居飲食等
        日常生活所需全賴配偶周秀英照顧，致使周秀英不僅無法外出工作且必隨時
        注意應付原告丙○○之需要而另為勞務，是以原告丙○○因周秀英之照顧而
        增加支出、減少收入之損害以每月二萬五千元計算，則按臺灣地區平均餘命
        資料所載男性七十歲計算，核丙○○受傷時為三十三歲，尚有三十七年之歲
        月需要配偶周秀英照顧，因此原告丙○○依需夫曼式計算法[25000元×12
        ×37年]÷[1+(37×0.05) ]=0000000元，亦即原告丙○○需要之照顧看護費
        用損害為三百八十九萬四千七百三十七元，原告丙○○就此併請被告等連帶
        賠償。  另外原告丙○○受傷迄今已逾二年六月以上，目前已轉為慢性病症
        ，健保局業已不再給付醫療費用。因此自八十八年一月十八日起，原告丙○
        ○必須每月再行自付安養費用新台幣一萬元，此有苗栗苑裡李綜合醫院出具
        之證明單三紙足稽。參諸上開霍夫曼式計算法[10000元×12月×35年]÷[1+
        (35×0.05)]=0000000 元，亦即原告丙○○需要之安養費損害為一百五十二
        萬七千二百七十三元，原告丙○○就此增加安養費用之支出亦得併為請求被
        告等連帶賠償。又上開增加照顧費用及安養費用之損害，均為增加生活上之
        需要，原告皆得依民法第一百九十三條第一項增加生活上之需要，併為請求
        被告等負連帶損害賠償責任。
      5.上開各項請求計共一千七百三十八萬八千八百三十二元，但原告丙○○僅請
        求其中之一千一百九十六萬六千八百二十二元，其餘部分保留。
（十）按原告對於被告交通部公路局第五區工程處所之連帶損害賠償請求，係依民法
      第一百八十九條定作人之責任及同法第一百九十一條工作物所有之之責任等法
      律關係請求。另依民法第一百八十五條第一項「數人共同不法侵害他人之權利
      者，連帶負損害賠償責任。不能知其中孰為加害人者，亦同。」之規定，請求
      其負連帶賠償責任。
（十一）另查不變更訴訟標的而補充或更正事實上或法律上之陳述，民法訴訟法第二百
      五十六條第一款准為訴之變更及追加。原告丙○○請求增加照顧費用三百八十
      九萬四千七百三十七元及安養費用一百五十二萬七千二百七十三元之損害均為
      增加生活上之需要，原告丙○○依民法第一百九十三條第一項增加生活上之需
      要，併為請求被告等負連帶損害賠償責任部分係不變更訴訟標的而補充事實上
      及法律上之陳述，乃為法之所許。再者，原告依民法第一百八十九條定作人之
      責任及同法第一百九十一條工作物所有人之責任等，法律關係請求被告交通部
      公路局第五區工程處負連帶賠償責任部分參諸上開法條規定亦為法所准許。又
      「不當得利返還請求權與損害賠償請求權，法律上之性質雖有未同但二者訴訟
      上所之事實如屬同一，則原告起訴時，雖係基於侵權行為之法律關係，然在訴
      訟進行中，於他為時效之抗辯後，亦不妨再基於不當得利之請求權而為主張。
      」，最高法院五十六年台上字第三○六四號著有判例。
三、證據：援用刑事立證方法，並提出工程合約書，醫院證明單、醫院診斷證明書、
    看護中心廣告兩紙、警訊筆錄、肇事現場圖（以上皆影本）各乙份為證。
乙、被告方面：
一、聲明：
（一）甲○○及生大營造有限公司部分：求為判決
  １、原告之訴及假執行聲請均駁回。
  ２、如受不利之判決願供擔保准免予假執行。
  ３、訴訟費用由原告負擔。
（二） 交通部公路局第五區工程處部分求為判決：
  １、原告之訴駁回。
  ２、如受不利之判決願供擔保准免予假執行。
  ３、訴訟費用由原告負擔。
二、陳述：
（一）首按刑事訴訟所調查之證據，及刑事，訴訟判決所認定之事實，非當然有拘束
      民事訴訟判決之效力（三十八年穗上字第八七號判例參照），故本件雖刑事確
      定判決認被告應負業務過失致重傷罪責，然該刑事判決所認定之事實並無拘束
      本件民事訴訟之效力，合先敘明。
（二）查依台南縣警察局新化分局所製之路交通事故週查報告表，所繪肇事現場圖中
      ，並未標明丙○○騎車之行進方向，而依家屬周秀英（原告之妻）證詞，丙○
      ○，當日係自拔往新化方向行駛（八十六年五月一日警局筆錄），則丙○○
      顯係先進入同向行駛之快車道，再衝過中央分向線，跨越逆向車道後，才撞上
      安全設施護欄，故原告丙○○受傷，顯和被告工地安全設施無關，台南區車輛
      行車事故鑑定委員會鑑定意見書亦認丙○○肇事車輛行進方向為自拔往新化
      方向，但刑事判決竟捨原告之最親屬之證詞不採，顯為不當。又丙○○騎機車
      撞及施工中安全設施之紐澤西式護欄（因安全考慮未灌水），為何護欄完整，
      機車倒退六、七公尺，且路面刮痕在機車前方而非後方？本施工路段速率限制
      為二十五公里，原告丙○○若以此速率騎車，為何會衝撞紐澤西式護欄後，再
      退六、七公尺？顯然係原告丙○○因酒醉後仍騎機車在護欄前已失控倒地，機
      車始滑行撞到地面，而非直接撞到護欄，故本件車禍事故之發生與被告有無設
      置適當之安全照明設備無關，刑事判決所認定之情節顯與事實不符。
（三）再查原告請求減少勞動能力收入，依其受傷前收入每月新台幣四萬五千元請求
      並請求至六十五歲退休止，然關於每月之勞動收入是否均能維持新台幣四萬五
      千元實有疑問，且依台灣地區近年來景氣低迷之情形觀之實難令人置信原告每
      月有新台幣四萬五千元之高薪收入，又勞動年齡亦依每人之身體健康狀況而定
      又如何證明原告有能力工作至六十五歲退休為止。
（四）茲就原告請求賠償之數額答辯如次：
      1.精神慰撫金五百萬元，顯逾常理，亦過鉅。
      2.醫藥費二十四萬二千二百九十四元：
        上開費用已由健保局給付一十七萬一千八百一十三元，除自負額外，應由健
        保局給付部分自不得再請求。
      3.喪失勞動能力損害六百七十二萬四千五百二十八元：
        原告以每月薪資四萬五千元計算實無任何根據，蓋依渠所提之扣繳憑單，並
        非四個月之收入為一十八萬元，而係八十四年一整年之收入為一十八萬元。
      4.增加生活之支出：
        (1)看護費三百八十九萬四千七百三十七元：
          原告主張由渠妻周秀英看護，每月需二萬五千元，但原告目前既於苑裡李
          綜合醫院住院治療，即無需由渠妻特別看護，故實必要支出每月二萬五千
          元之看護費。
        (2)安養費用一百五十二萬七千二百七十三元：
          原告主張每月一萬元之安養費，並無具體依據，且亦無法證明原告日後終
          生均需每月支出。又原告既於八十八年八月十一日言詞辯論狀中主張：「
          ：：：另外安養費部分，因原告腦部受創，左側肢體無力，思考動作反應
          遲緩，肢體僵直，已如診斷證明書所載。苟如任意出院返家自療，想因無
          醫護人員就近照顧，而再生意外，是以支出安養費用純屬不得已之結果。
          ：：：」則依原告所指此部分之支出亦是因需人就近照顧之費用，原告既
          主張看護費則安養費之支出實為重複請求並無必要。
（五）次查，本件車禍之發生係因告酒醉駕車自行滑倒所致，與被告所設置之安全設
      備無關，被告應無過失責任，又被告依臺灣省車輛行車事故覆議鑑定委員會鑑
      定結果認「原告丙○○酒醉駕車又超速未減速慢」為肇事主因，刑事判決亦認
      原告應負重大過失責任，倘  鈞院仍認被告應負損害賠償責任，亦祈斟酌民法
      第二百一十七條過失相抵之適用。
（六）臺灣省公路局第五區工程處部分：
      1.原告起訴請求答辯人應與被告甲○○等負連帶損害賠償責任無非以民法第一
        八九條但書認答辯人為定作人，且於定作或指示有過失。及依民法第一九一
        條土地上工作物所有人責任。
      2.原告主張答辯人應依民法第一九一條土地上工作物所有人責任要求答辯人負
        連帶賠償責任，該部份為訴之追加，答辯人先前已表示不同意其追加，特此
        陳明。
      3.查原告於八十七年四月十五日以民法定作人責任已向台灣高等法院台南分院
        提起附帶民事起訴請求賠償，又以國家賠償法為請求權基礎於八十七年十月
        八日向台灣台南地方法院起訴請求，依民事訴訟法第二百五十四條規定當事
        人不得就已起訴之事件，於訴訟繫屬中更行起訴。而原告所受之損害為同一
        ，故無論原告係國家賠償法為請求權基礎，或以民法定作人責任為請求權基
        礎，或以民法定作人責任為請求權基礎，其為請求權競合，既為請求權競合
        ，則應擇一請求，有最高法院七十一年司法院第一期司法業務研究會、及最
        高法院七十七年度第十九次民事庭會議決議(二)可資參考，故原告自不得依國
        家賠償法及民法上定作人之責任分別向台灣台南地方法院及  鈞院重複請求
        ，而原告雖以不同之法律關係分別起訴請求，然仍屬同一訴訟，故原告有重
        複起訴之情形特此說明。
      4.復查答辯人為定作人，依民法第一八九條前段規定：「承攬人因執行承攬事
        項不法侵害他人之權利者，定作人不負損害賠償責任。」，承攬人執行承攬
        事項，係以獨立自主之意思為之，不受定作人指揮監督。故承攬人之侵權行
        為應由承攬自行負責，與定作人無關，且就民法第一八八僱用人如欲免責須
        負無過失之舉證責任，但在獨立工作性較強之承攬關係，為減輕作人責任，
        乃緊接在第一八八條之後，即一八九條規定定作人責任，應由被害人負定作
        人過失之舉證責任（參八十八年二月二日所提之證物）。故此原告起訴主答
        辯人應負定作人損害賠償責任，自應舉證以實其說。
      5.再查，臺灣省台南區車輛事故鑑定委員會之報告中，認被害人事發當時駕駛
        重型機車，由拔往新化方向行駛，途經新化鎮○○路九八之五號前施工段
        ，撞到擺設塑膠護欄肇事。被害人既係自拔往新化方向行進，則被害人因
        自對向車道入他向車道，而撞及設置於禁區中之紐澤西式護欄，有現場圖可
        稽。既為原告行車速度過快，致無法控制而撞及護欄，與點滅燈是否有亮應
        無因果關係。
      6.復查原告主張被告等於施工時未依道路交通標誌標線號設置規則第一二七條
        之規定，於施工地點一公里外設置施工標誌，再於該施工標誌至施工地點前
        一百五十公尺間另加設二處施工標誌。另在施工地點前一百五十公尺內設置
        活動型拒馬及夜間警告燈號。然查答辯人就道路拓寬工程既已發包於生大營
        造公司承攬，且工程施工前已依法令完成施工查驗申報表，並已查驗生大營
        造依道路交通標誌標線號設置規則施作完作施工告示牌、活動拒馬、自動點
        滅閃光燈等安全設施，有施工照片可稽。故非原告所言未依法設置施工標誌
        及安全設施。再者就本事故之刑事案中，台南區車輛行車事故鑑定委員會鑑
        定結果所指施工單位道路施工警示設施欠完善，係指事發當日之警示燈未亮
        。然對於現場有依規設置夜間警示燈一事並無爭執，又據生大營造之人員甲
        ○○供稱燈是感應式的，到了晚上就會亮，每天都有派人巡視，至於當天何
        以未亮則不知道（見刑事案卷八十六年六月六日之偵訊筆錄最後一頁第四行
        以下）。答辯人甚至於八十五年九月二十九日發函於生大營造有限公司，要
        求其就施工路段工地施工安全設施及交通標誌加強辦理，有已呈之公函可稽
        ，既答辯人己督促承攬人依法設置並加強警告及安全設施，且工地安全係在
        承包商之承攬範圍內，則答辯人就應盡之義務既已完成無訛，至於臨時事發
        之警示燈故障則非答辯人所能監督，自無由認答辯人定作之指示有過失。
      7.另查雖行車事故之鑑報告中指出肇事之次因，為施工單位之警示燈未亮，然
        事故現場之前於穗芳橋上設有雙向道縮減為雙向單車道導引標誌，及警告燈
        正常並無失去功能，故原告行經事故場之前，應即知該地點施工中。再者事
        故現場均有路燈照明，故現場應可很清楚見到道路施工及護欄之擺設，因此
        事故生之原因與警示燈應無任何之關聯。
      8.原告辯稱因塑膠護欄未灌水，以致丙○○碰撞護欄造成重傷乙節，依據警方
        移送相片判斷，原告係自行摔倒在車道內，再依慣性定理滑行至停止位置，
        本就未撞到佈設在禁止區內之塑膠護欄，且就現場之照片其刮地痕之起點與
        護欄根本無交集，故顯然原告並非撞擊到護欄而滑倒，至於刑事案中警員孔
        樟權所為之證言僅為事後推測之詞，不足以證明原告有撞擊到塑膠護欄。
      9.原告主張事故現場沒有佈設混凝土護欄乙節，查台二十線十三Ｋ○七○至十
        五Ｋ加○三四段拓寬工程施工路段長達一．九六四公里，其中包括深坑一橋
        及坑二號橋，現就原告指稱事故現場沒有佈設凝土護欄乙節提出說明：工地
        紐澤西式護欄分二種；第一種混凝土護欄具有殺傷力危險，一般機車速碰撞
        ，駕駛人大部份命喪當場，因此零星佈設不採用混凝土護欄，本工程混凝土
        護欄集中使用在坑橋及深坑二號橋，用以防止車輛掉入橋下造成傷亡。第二
        種塑膠護欄則被採用配合反光交通錐做零星佈設，塑膠護欄之佈設分有灌水
        及無灌水二種方法佈設，有灌水佈在佈放位置有高低差距太大，車輛有掉落
        危險部位，而佈設在一般無高低差之路面均採用無灌水佈設，依經驗在路面
        上採用灌水塑膠護欄一般機車高速碰撞傷亡高於無灌水塑膠護欄，施工單位
        有鑑交通安全及維護駕駛人生命之安全，其用心良苦，竟為原告所扭曲，實
        應予以澄清。
      10.公路局第五區工程處依勞基法規定，各工程施工時數，除特殊報備延長工作
        時數外，均採用每日由上午八點至下午五點半下班。而警示燈於下班後所被
        破壞，且原告八十五年十一月二十二日二十三時四十分於施工段發生交通事
        故，已非勤務時間，實非答辯人之注意所能及，自不得以此認定答辯人之定
        作或指示有過失。
      11.再查原告主張被告交通部公路局第五區工程處自認曾於八十五年九月二十九
        日發函予生大營造有限公司，要求其就施工路段工地安全及交通標誌加強辦
        理，是而證明被告生大營造有限公司，確實未依法設安全設施及施工標誌之
        事實存在：：：故而被告等均應負過失責任等。然查答辯人從未曾自認生大
        營造有限公司未依法設置安全設施及施工標誌，就該部份應予以澄清，勿容
        原告曲解。且就答辯人所發函之內容觀之，為答辯人督促生大營造有限公司
        應特別注意施工路段之安全設施等事項，從未表示生大營造有限公司於安全
        設施上有欠缺，故原告自不得以臆測之方式主張於八十五年九月二十九日答
        辯人發函於生大營造有限公司時，其安全設施上即有欠缺，進而主張答辯人
        於定作或指示上有過失。且事故鑑定報告認為肇事之次因，為警示標誌有欠
        缺，就該部份如前述被告生大營造有限公司之人員甲○○稱每天者有人巡視
        維持警示燈，當天可能警示燈被破壞而未亮，故本件工程之安全設施有設置
        ，並非未設置，故原告自不得曲解事實，而主張發函予被告生大營造有限公
        司即本件工程安全設施有欠缺，且未督促加強安全設施而有過失。
      12.又原告主張依民法第一九一條主張被告應依地上物所有人負責，然依行車事
        故鑑定報告發生之次因，係警示標誌有欠缺，而警示標誌設置之所有人為生
        大營造有限公司，答辯人並非警示或安全設施之所有人，既非作之所有人，
        自無依該條要求答辯人負責之理，且該條並無連帶責任之規定，故亦無要求
        答辯然就生大營造有限公司之過失負連帶賠償之理。再查民法第一九一條第
        一項規定所謂設置有欠缺，係指土地上之建築物或其他工作物於建造之初即
        存有瑕疵而言，所謂保管有欠缺，係指建造後未善為保管，致其物發生瑕疵
        而言，參最高法院五十年台上字第一四六四號判例，依前皆判例事故之道路
        係於建造中，即非民法第一九一條所規範之範圍。
      13.再者，原告丙○○所請求之醫療費用新台幣（以下同）二十四萬二千二百九
        十四元中，然其中所負單據中疑似為健保給付，如為健保給付則不得再向原
        告請求損害賠償。
      14.原告丙○○請求喪失勞動能力以每月薪資高達四萬五千元，則應由其舉證。
        其雖提出證人蔡永松、陳建成、李正宗以為證明大約從八十三年到八十五年
        間僱用原告，每月大約做二十日左右，然證人均未明確指明原告究於何時至
        時受僱，亦未說明否長期固定聘僱原告，且又原告亦不可能同時受僱其三人
        ，既證人之證詞含糊籠統，自不得作為原告每月薪資之依據。就原告所提出
        八十四年之所得扣繳憑單上，所記載之扣繳單位即僱用人為順展有限公司，
        負責人為陳國華，非前揭三位證人，故顯然證人之證詞與扣繳憑單所載相違
        ，自難採信。
      15.原告請求每月二萬五千元之看護費，就該數額之依據為何並未說明。另其主
        張每月須再行自付安養費一萬二千元，然依原告目前之情況是否仍必要於住
        院治療而不能回家休養並未說明，且即或目前仍需要住院治療，其亦應證明
        所需住院安養之期間長達三十七年，否則自無請求三十七年安養費之理。再
        者，原告未有證明依原告目前之狀況仍須住院治療，且即或目前須要住院治
        療，並不表示其餘命中均須住院，且一般慢性病患或物人或類似之病患通常
        均於家中安養，少有餘生於醫院中度過，故原告主張其平均餘命須支出安養
        費用並無理由，且依原告目前之情，已非一般人可比擬，故依台灣高等法院
        暨所屬法院八十五年法律座會，認為應有此等病患之平均餘命之鑑定或科學
        依據，方得請求一次賠償看護費或安養費，故原告依照一般人之平均餘命，
        請求看護費或安養費並無理由，雖原告請求台大醫院鑑定之結果，認為依其
        情至少可存活十年以上，則超過十年之部份應無依據。
      16.另答辯人所主張損害賠償縱然可採，據臺灣省台南區行車事故鑑定報告，原
        告為肇事主因，且原告事發當時飲酒，事後送醫急救，其血中酒精度高達二
        八一mg/dl(即2.8c/o），其主要麻痺症狀、噁心、嘔吐、意識混濁、步行困
        難、言語不明、易於入睡等（參證），根本不適宜駕駛，而原告執意騎乘機
        車，其過失顯然重大，即或當日警示燈無故障其是否仍能安全駕駛，實有可
        疑。縱認答辯人有過失，答辯人亦得主張過失相抵。
三、證據：
（一）甲○○及生大營造有限公司部分：援用刑事立證方法，並提出請求傳訊證人即
      警員孔樟權。
（二）交通部公路局第五區工程處部分：援用刑事立證方法，並提出公文、彩色照片
      影印六張，蔡燉銘著「法律與醫學」409頁、現場圖、司法院專題研究及最高
      法院七十七年度第十九次民事庭會議決議、五十五年度台上字第一四六四號判
      例、法律座談會民事類提案第二號、警訊筆錄、現代損害賠償法論第139頁（
      以上皆影本）為證。
丙、本院依職權向財政部財稅中心函查所得稅申報資料，向台大醫學院請求鑑定原告
    平均餘命尚有幾年，向苑裡李綜合醫院函查原告受傷殘障等級，向奇美醫院函查
    酒精濃度，訊問證人蔡永松、陳建成、李正宗、駱玉美。
      理      由
一、本件原告起訴主張：被告甲○○受僱於生大營造有限公司，在台南縣新化鎮○○
    路九八之五號前，承攬交通部公路局第五區工程處之台二○線十三Ｋ加○七○Ｍ
    至十五Ｋ加○三四Ｍ路段拓寬工程並擔任現場監工，將四線道柏油路中心分隔北
    邊路面挖掘成砂石路面，應注意於夜間裝設照明及阻絕警示設備，警告來往車輛
    小心行駛，能注意而未注意，致使原告駕駛車輛MU－四一二號重機車，由那菝林
    往新化方向行駛，途經上址撞到擺設而未設照明之塑膠護欄肇事，致原告受重傷
    ，業據其提出行車事故鑑定委員會鑑定意見書、診斷證明書、殘障手冊為證，並
    經本院八十七年度交上易字第六三六號刑事判決認定，且判處罪刑在案。被告生
    大營造有限公司為被告甲○○之僱用人，依民法第一百八十八條第一項應負連帶
    損害賠償責任；又被告交通部公路局第五區工程處為本件工程定作人，其定作及
    指示施工時，均派有現場監工督導全工程之進度及現場施工品質，其未落實警示
    設備以致肇事，依民法第一百八十九條應與其他被告同負連帶損害賠償責任等語
    。
二、被告甲○○及生大營造有限公司部分則以：原告丙○○因酒醉後仍騎機車在護欄
    前，已失控倒地，機車始滑行撞到地面，而非直接撞到護欄，故本件車禍事故之
    發生與被告有無設置適當之安全照明設備無關，刑事判決所認定之情節顯與事實
    不符，被告應無過失責任，又被告依臺灣省車輛行車事故覆議鑑定委員會鑑定結
    果認「原告丙○○酒醉駕車又超速未減速慢行」為肇事主因，刑事判決亦認原告
    應負重大過失責任，倘仍認被告應負損害賠償責任，亦有民法第二百一十七條過
    失相抵之適用云云，資為抗辯。被告交通部公路局第五區工程處部分，則以：其
    於八十五年九月二十九日發函於生大營造有限公司，要求其就施工路段工地施工
    安全設施及交通標誌加強辦理，有已呈之公函可稽，既己督促承攬人依法設置並
    加強警告及安全設施，且工地安全係在承包商之承攬範圍內，則答辯人就應盡之
    義務既已完成無訛，至於臨時事發之警示燈故障則非答辯人所能監督，自無由認
    答辯人定作之指示有過失。且事故鑑定報告認為肇事之次因，為警示標誌有欠缺
    ，就該部份如前述被告生大營造有限公司之人員甲○○稱每天有人巡視維持警示
    燈，當天可能警示燈被破壞而未亮，故本件工程之安全設施有設置，並非未設置
    ，故原告自不得曲解事實，而主張發函予被告生大營造有限公司即本件工程安全
    設施有欠缺，且未督促加強安全設施而有過失等語，資為抗辯。
三、查被告甲○○係生大營造有限公司在台南縣新化鎮台二○線十三Ｋ十○七○至十
    五Ｋ十○三四路段拓寬工程之現場監工，為從事業務之人。於道路工程進行中，
    本應注意在夜間設置警示燈，警告來往車輛小心行駛，且按當時客觀情況尚無不
    能注意之情形，竟疏未注意於上開施工路段設置夜間警示燈。適丙○○於八十五
    年十一月二十二日晚間十一時四十五分許，酒後駕駛車號ＭＵＡ－四一二號重機
    車，沿新化鎮○○路由新化往那拔方向行駛，行經該施工路段之新化鎮○○路九
    八－五號前時，亦因未減速慢行且未注意車前狀況，撞及該道路工程施工中所放
    置之塑膠護欄，致人車摔倒在地，造成外傷性腦出血及腦積水，身體左側偏癱之
    重傷害等情，業經本院以八十七年度交上易字第六三六號刑事判決判處有期徒刑
    二月確定在案，有該刑事判決暨卷證附卷可稽。又原告主張伊人車摔倒在地，造
    成外傷性腦出血及腦積水，身體左側偏癱之重傷害，日常生活須他人照料，（即
    「1.創傷性硬腦膜下腔出血後併雙側癱瘓。2.水腦症術後。」），有診斷証明書
    附卷可稽（見警訊鎮卷宗第七頁，本院上開刑事卷宗第十頁），並有重度殘障手
    冊、醫院費用收據可據。此部分原告主張「車禍」之事實，自堪信為真實。
四、右揭原告主張被告甲○○受僱於生大營造有限公司，且在台南縣新化鎮○○路九
    八之五號前，承攬交通部公路局第五區工程處之台二○線十三Ｋ加○七○Ｍ至十
    五Ｋ加○三四Ｍ路段拓寬工程並擔任現場監工，將四線道柏油路中心分隔北邊路
    面挖掘成砂石路面等之事實，固為被告所不爭，惟被告均就原告受前揭車禍傷害
    ，均抗辯無過失等語，則兩造之爭點，厥在：被告甲○○及生大營造有限公司是
    否均有過失？被告交通部公路局第五區工程處是否亦應負定作人之過失責任？如
    有責任，應如何賠償？經查：
（一）、被告甲○○，夜晚在道路施工路段未依規定佈設交通安全設施，（警示設施
        欠完善有準備，未佈設），為肇事次因，有該台灣省車輛行車事故覆議鑑定
        委員會鑑定意見書在卷可參，（見本院上開刑事卷宗第八０頁），益徵被告
        甲○○之施工行為有過失，雖被害人於肇事送醫後所驗之血液酒精濃度為每
        281mg/dl，超出正常標準甚多，有奇美醫院丙○○病歷摘要表乙紙附卷可憑
        （見本院上開刑事卷宗第四十三頁），及本件車禍之發生，被害人夜間駕車
        行經施工路未減速慢行且未注意車前狀況撞及擺設塑膠護欄，為肇事主因，
        亦無從解免被告甲○○施工行為之過失；被告與被害人二者之過失行為既併
        合為本件肇事原因，被告甲○○之施工之過失行為與被害人受傷間自有相當
        因果關係。被告甲○○之過失之行為，自堪認定。
（二）、被告甲○○既受僱於生大營造有限公司，方某因執行職務，不法侵害原告之
        身體，既經認定，被告所屬之施工單位生大營造有限公司，自應依民法第一
        百八十八條第一項前段之規定，負連帶賠償責任。被告甲○○及所屬施工單
        位生大營造有限公司之抗辯：原告丙○○因酒醉後仍騎機車在護欄前，已失
        控倒地，機車始滑行撞到地面，而非直接撞到護欄，故本件車禍事故之發生
        與被告有無設置適當之安全照明設備無關，刑事判決所認定之情節顯與事實
        不符，被告應無過失責任云云，自屬事後卸責避就之詞，均無足採。
（三）、又承攬人因執行承攬事項不法侵害他人之權利者，定作人不負損害賠償責任
        ，民法第一八九條前段已有規定。本件原告又主張被告交通部公路局第五區
        工程處係為定作人，亦應就定作及指示施工時，均派有現場監工督導全工程
        之進度及現場施工品質，其未落實警示設備以致肇事，依法應與其他被告同
        負連帶損害賠償責任云云。惟查定作人以不負責為原則，其僅於定作或指示
        上有過失者，始為負責，亦經該民法第一百八十九條但書定有明文。本件原
        告對定作人即被告交通部公路局第五區工程處，並無如何指摘其定作或指示
        上有何過失行為，且被告交通部公路局第五區工程處抗辯陳稱其已於八十五
        年九月十九日發函於生大營造有限公司，要求其就施工路段工地之施工安全
        設施及交通標誌加強辦理，有該公函可稽，（見本院八十八年七月廿八日準
        備程序筆錄所附函件），既已督促承攬人之被告生大營造有限公司，承攬人
        自應依法設置並加強警告及安全設施，則被告交通部公路局第五區工程處自
        已盡應盡之義務，至於其後之警示燈欠缺安全未完善，自非交通部公路局第
        五區工程處所應負責，應無由認定作人之交通部公路局第五區工程處有何指
        示之過失。被告交通部公路局第五區工程處之抗辯，即無不合，自得成立；
        原告此部分之主張，即有未合，其請求交通部公路局第五區工程處亦應負連
        帶賠償責任，即非正當，為無理由，應予駁回。
（四）、按故意或過失不法侵害他人之權利者，負損害賠償責任；不法侵害他人之身
        體或健康者，對於被害人因此喪失或減少勞動能力或增加生活上之需要時，
        應負賠償責任；又不法侵害他人之身體、健康，被害人雖非財產上之損害，
        亦得請求賠償相當之金額；此民法第一百八十四條第一項前段、第一百九十
        三條第一項、第一百九十五條第一項分別定有明文。又本件原告所受前揭之
        傷害，與被告甲○○暨生大營造有限公司之施工過失行為間有相當因果關係
        ，自得依侵權行為之法律關係，主張被告甲○○暨生大營造有限公司負連帶
        損害賠償之責。茲就原告請求之項目及金額，逐項審酌如下：
    １、醫療費用部分：依原告所受傷害及收據載明治療費別，雖有自付額有四０六
        五六元（其中一千八百六十元係八十七年一月一日以後門診之費用），其餘
        二七九五八三元係健保給付（其中一七三一０元為八十七年一月一日以後門
        診之費用），而依原告車禍當時並未得請領汽車強制責任險之給付，（本件
        係於強制汽車責任保險法施行日八十七年一月一日前發生），自得就其中醫
        藥費二十四萬二千二百九十四元請求，並有李綜合醫院大甲分院、奇美醫院
        、苑裡李綜合醫院、長庚紀念醫院等收據及救護車收據等為證，自屬醫療上
        必要費用，應由被告給付。另原告已自行支付之護理費十一萬一千一百六十
        七元，有苑裡李綜合醫院之行政部主任曾銘豐出具之收費證明及證人即該院
        護士駱玉美到庭之證詞可據，合計三十五萬三千四百六十一元，即屬醫療上
        必要費用，自應准許。
    ２、減少勞動能力部分：原告於所受前揭之傷害，其傷害之殘障程度為二級，依
        勞工保險條例障害項目第六項之中樞神經系統機能之病變，引起偏癱，致終
        身不能從事任何工作，日常生活需人扶助，並經苑裡李綜合醫院函覆本院可
        據。原告所減少勞動之能力即百分之百，（見曾隆興著現代損害賠償論第二
        五八頁所附各殘廢等級喪失或減少勞動能力比率表），原告迄一般勞工退休
        年齡六十歲尚可工作二十七年一月二十四日（其複式霍夫曼法係數為16.804
        4＋（17.2211-16.8044）×1.8÷12＝16.8669），原告減少勞動能力之損害
        ，按八十八年勞工每月最低基本工資一五、八四○元，年收入為一九００八
        ０元，依複式霍夫曼法扣除中間利息之一次給付現價，為元（190080（年收
        入）Ｘ100╱100Ｘ16.8669）＝0000000元，元以下四捨五入）。原告逾此範
        圍之請求，即非有理，應予駁回。原告丙○○主張受傷前曾為建築鋼筋工人
        ，曾於順展有限公司之建築工地為鋼筋施工員，日薪為二千元，前後四個月
        期間共計領取工資為一十八萬元有扣繳憑單及在職證明書可按。惟查該原告
        所提之扣繳憑單係八十四年全年之所得，並非日薪二千元，每月可得四萬五
        千元之證明；又原告雖舉出證人蔡永松、陳建成、李正宗等之證言為證，然
        其等就何時開始僱用原告，均語焉不詳，僅陳稱若有工程通知我們，就會找
        原告，自八十三年至八十五年間均有僱用，惟均未發扣繳憑單云云，顯與原
        告所提上開扣繳憑單差距甚大，為被告所爭執，且僱主既有不同，竟均同一
        時間僱用原告，顯不合理，復無其他證據佐證，自難採憑，爰依原告之另一
        主張以勞工之基本工資計算（見八十八年八月十一日言詞辯論狀），合併說
        明。
    ３、增加生活之支出：原告丙○○，業已重殘癱瘓終身無法工作，起居飲食等日
        常生活所需全賴人照顧，又原告業已清醒，反應稍遲鈍，但仍有相當程度之
        合作，左半身有痙性半身鄉不遂（高度，但非完全痲痺）；存活至少十年以
        上，並有國立台灣大學醫學院附設醫院八十九年一月廿五日函、四月二十八
        日函可稽；原告至八十八年九月三十日均在苑裡李綜合醫院看護及安養，目
        前已回家安養，因日常生活仍需人照顧，即自八十八年十月一日起，原告丙
        ○○必須每月再行自付看護費用二萬五千元（原告主張配偶周秀英自行照顧
        ），此如依奇美醫院特護聘雇須知計算，依該須知所載特別護工之Ｄ、Ｅ、
        Ｎ班，合計為一日費用為二三二０元，一月即六九六００元，所看護之內容
        為身體照顧之清潔、翻身、餵食、如廁、更換床單等、及安全照顧、觀察點
        滴、記錄輸出入量，則原告上開請求按每月給付二萬五千元計算之看護費，
        即無不合，再按臺閩地區各級行政區域、都會區平均餘命資料所載中部區域
        男性為七十一．三九歲計算，本件原告尚有餘命三六．三九（複式霍夫曼法
        計算係數為 20.2745+0.1263＝20.4008）其，再依複式霍夫曼法扣除中間利
        息之一次給付現價，則 25000元×12×20.4008＝0000000元，本件原告丙○
        ○僅請求需要之照顧看護費用為三百八十九萬四千七百三十七元，增加生活
        之費用，在上開範圍內，原告之請求自屬正當，為有理由。至原告另主張須
        再付安養費，因原告已回家看護，看護費其中項目應已包含安養情形，原告
        所為此部分之請求，顯有重覆，應予剔除。
    ４、精神慰撫金部分：按「慰藉金之賠償須以人格權遭遇侵害，使精神上受有痛
        苦為必要，其核給之標準固與財產上損害之計算不同，然非不可斟酌雙方身
        分資力與加害程度，及其他各種情形核定相當之數額」，最高法院五十一年
        度台上字第二二三號判例可資參照。本件原告為高職畢業，無自有不動產，
        原從事建築鋼筋工，遭此傷害後，已難從事何工作，其日後所受之痛苦顯非
        常人所可承受。被告甲○○之學歷為大學畢業，目前於營造公司擔任監工，
        經濟狀況為無自有不動產，八十七年間收入所得二九四五三七元，被告生大
        營造有限公司於八十七年間有十項所得，土地六筆、房屋一筆、汽車十八輛
        ，規模非小。均有上開財稅中心函暨調件明細表可據。又原告受傷非輕，肉
        體、精神確受極大痛若，本院斟酌實際情況，及兩造之身分、地位、經濟能
        力等，並揆諸上開判例意旨，本院認原告請求之慰藉金五百萬元尚嫌過高，
        應予核減為二百萬元為適當，方屬公允，逾此數額之請求，為無理由。
    ５、又被告甲○○，夜晚在道路施工路段未依規定佈設交通安全設施，（警示設
        施欠完善有準備，未佈設），為肇事次因，有該台灣省車輛行車事故覆議鑑
        定委員會鑑定意見書在卷可參，固已如上述，惟原告即被害人於肇事送醫後
        所驗之血液酒精濃度為每281mg/dl，超出正常標準甚多，有奇美醫院丙○○
        病歷摘要表乙紙附卷可憑（見本院上開刑事卷宗第四十三頁），及本件車禍
        之發生，被害人夜間駕車行經施工路未減速慢行且未注意車前狀況撞及擺設
        塑膠護欄，為肇事主因，過失非輕；並為被告爭執應過失相抵；則本院斟酌
        本件雙方之原因力之強弱與過失之輕重，本件原告因損害之發生，與有過失
        ，自應依民法第二百十七條之規定負本件百分之七十之責任為適當，並得減
        輕被告之賠償金額為二百八十三萬六千二百七十七元（元以下四捨五入）。
五、從而，原告基於侵權行為之損害賠償請求權，請求被告甲○○及生大營造有限公
    司連帶賠償原告二百八十三萬六千二百七十七元，及自起訴狀繕本送達翌日即八
    十七年十二月十日起，至清償日止，依法定利率年息百分之五計算之遲延利息，
    洵屬正當，應予准許。逾此部分所為之請求，即非正當，為無理由，應予駁回。
五、兩造陳明願供擔保，聲請宣告准、免假執行，經核原告勝訴部分，合於法律規定
    ，爰酌定相當擔保金額併宣告之；原告其餘假執行之聲請，因訴之駁回而失所附
    麗，不予准許。
六、本件事証已臻明確，兩造其餘攻擊防禦方法及証据資料，核與本件判決結果不生
    影響，毋庸再一一論述，併此敘明。
七、結論：本件原告之訴，為一部有理由，一部無理由，依民事訴訟法第七十九條但
    書、第八十五條第二項、第三百九十條第二項、第三百九十二條，判決如主文。
中      華      民      國    八十九    年      十      月     十七     日
                                    臺灣高等法院臺南分院民事第三庭
~B1審判長法官  林    輝    雄
~B2      法官  高    明    發
~B3      法官  莊    俊    華
右正本證明與原本無異。
如對本判決上訴，須於判決送達後二十日內向本院提出上訴狀，未表明上訴理由者，
應於上訴後二十日內向本院提出理由書。
中      華      民      國    八十九    年      十      月      廿三    日
~B法院書記官  侯    瑞    富


司法院資訊處製作；財團法人民間司法改革基金會備份。
